臺灣臺東地方法院民事判決　八十九年度簡上字第三三號
　　上　訴　人　戊○○
　　　　　　　　張純真
　　　　　　　　張鈺鈴
　　　　　　　　丙○○
　　　　　　　　乙○○
　　被上訴人　　庚○○
右當事人間請求給付票款事件，上訴人對於中華民國八十九年八月八日本院臺東簡易
庭八十八年度東簡字第二八三號判決提起上訴，本院判決如左：
    主      文
原判決廢棄。
被上訴人在第一審之訴駁回。
第一、二審訴訟費用由被上訴人負擔。
    事實及理由
壹、本件被上訴人起訴主張：伊持有訴外人張耀澄所簽發如附表所示之六張支票（下
    稱：系爭支票），其中編號一、編號二兩張支票原由訴外人甲○○持有，經提示
    付款遭退票後，甲○○就將該二張支票交由伊代為對張耀澄追討，待追回票款後
    再將錢交給甲○○；而編號三至編號六的四張支票則是張耀澄透過伊介紹，向訴
    外人丁○○借款時所簽發，因伊是中間人，所以丁○○將支票交給伊代為追討借
    款，伊要回的錢必須交還給丁○○，詎上開四張支票經提示付款亦均遭退票，而
    張耀澄於民國（下同）八十八年五月八日死亡，上訴人等五人為張耀澄之繼承人
    ，自應負票據責任，爰依票據及繼承之法律關係，請求上訴人連帶給付新台幣（
    下同）二十七萬一千元及自系爭支票如附表所示之提示日起均至清償日止按年息
    百分之六計算之利息云云，並聲明：駁回上訴人之上訴。
貳、上訴人則以：系爭支票均係張耀澄為償還賭債而簽發，其中四張各五萬元的支票
    ，被上訴人雖稱是張耀澄向丁○○借款所簽發，惟渠等否認張耀澄有收受任何借
    款之事實等語置辯，並聲明：一、原判決廢棄；二、被上訴人在第一審之訴駁回
    。
參、被上訴人主張伊持有張耀澄所簽發之系爭支票，經提示付款後均遭退票及上訴人
    為張耀澄之繼承人等情，業據其提出支票、退票理由單及戶籍謄本等件為證，上
    訴人對前開事實亦不否認，惟抗辯系爭支票均係張耀澄為償還賭債而簽發，渠等
    依法並無給付義務，且張耀澄並未透過被上訴人向丁○○借款，亦無收受丁○○
    任何金錢等語。是以本件所應審酌者，乃在於張耀澄簽發系爭支票之原因關係究
    竟為償還賭債抑或償還借款，及上訴人是否能以上開原因關係對抗被上訴人。
肆、編號一及編號二兩張支票部分：
  一、按賭博為法令禁止之行為，其因該行為所生債之關係原無請求權之可言，最高
      法院四十四年台上字第四二一號著有判例可資參照。本件張耀澄簽發編號一及
      編號二兩張支票之原因關係，據證人甲○○在原審證稱：系爭面額三萬五千元
      及三萬六千元等二張支票，是張耀澄欠伊賭債簽發給伊等語（見原審八十八年
      十二月二十一日言詞辯論筆錄），足證該二張支票確係張耀澄為償還賭債所簽
      發，雖證人甲○○在本院審理時改稱：三萬五千元及三萬六千元的支票是張耀
      澄向伊借錢簽發給伊云云（見本院九十年七月二十五日言詞辯論筆錄），惟甲○○變更後之證詞與其在原審之證詞相互矛盾，其變更後之證言是否可信已屬
      可疑，另參以賭博乃違法行為，甲○○若非因賭債而取得該二張支票，焉有任
      意承認自己與張耀澄間有賭博行為之理，是甲○○在本院改變證言，應係在其
      得知賭債無法求償後，為確保自己的利益才推翻原審之證詞，其變更後之證言
      並不足採，張耀澄為償還賭債而簽發編號一、編號二兩張支票之事實堪以認定
      ，揆諸上開判例說明，甲○○對張耀澄之賭債既無請求權，張耀澄與甲○○間
      就該二張支票即無原因關係。
  二、次按執票人以委任取款之目的，而為背書時，應於匯票上記載之，前項被背書
      人，得行使匯票上一切權利，票據債務人對於受任人所得提出之抗辯，以得對
      抗委任人者為限，票據法第四十條第一項、第二項、第四項分別定有明文，而
      上開規定於支票準用之，此觀同法第一百四十四條規定自明。本件編號一及編
      號二兩張支票，被上訴人自承：三萬五千元及三萬六千元的票是甲○○的，因
      甲○○知道伊要訴訟才將票交給伊幫忙催討，甲○○並沒有將二張票的權利讓
      給伊等語（見本院九十年七月二十五日言詞辯論筆錄），且證人甲○○亦證稱
      ：因伊不常在台東，所以請被上訴人順便幫伊要錢等語（見本院九十年七月二
      十五日言詞辯論筆錄），顯見甲○○交付該二張支票予被上訴人，僅係委任被
      上訴人代為取款，並無移轉票據權利之意思，參照前開法條之法理，被上訴人
      固得行使票據上之權利，惟甲○○既然以委任取款為目的而交付票據予被上訴
      人，則上訴人自得以對抗甲○○之事由對抗被上訴人，而張耀澄與甲○○間就
      該二張支票並無票據原因關係已如前述，是上訴人抗辯該二張支票是賭債，依
      法無給付義務即有理由。
伍、編號三至編號六等四張支票部分：
  一、編號三至編號六等四支票，被上訴人自承：四張五萬元的支票是張耀澄向丁○○借錢而簽發給丁○○，因當時是伊當中間人幫張耀澄出面調現，所以丁○○
      將支票交給伊幫忙處理等語（見本院九十年十二月十二日言詞辯論筆錄），及
      證人丁○○證稱：伊是將錢借給張耀澄，但因為是被上訴人介紹的，所以被上
      訴人在道義上要負責追討，要回來的錢必須交給伊等語（見本院九十年十二月
      十二日言詞辯論筆錄），足徵該四張支票應係丁○○委任被上訴人代為取款無
      訛，揆諸前揭有關委任取款之說明，被上訴人請求上訴人給付該四張支票之票
      款是否有理由，應視丁○○與張耀澄間就該四張支票是否有原因關係為斷。
  二、按支票為無因證券，支票債權人就其取得支票之原因，固不負證明之責任，惟
      執票人既主張支票係發票人向伊借款而簽發交付，以為清償方法，發票人抗辯
      其未收受借款，消費借貸並未成立，則就借款已交付之事實，即應由持票人負
      舉證責任（最高法院七十三年度第一次民事庭會議決議參照）。是本件被上訴
      人既主張該四張票據係張耀澄向丁○○借款所簽發，自應由被上訴人舉證證明
      已交付借款之事實，經查：
  （一）被上訴人雖主張證人丁○○與己○○（即被上訴人之妻）於交付借款時均在
        場，而聲請本院訊問證人丁○○及己○○以證明給付借款之事實，惟證人丁○○及己○○經本院隔離訊問後，對於張耀澄是否親自收受借款、是否清點
        借款、是否約定利息及如何交付利息等問題，二位證人之證言並不一致，甚
        至相互矛盾，因此其證詞尚不足採。
  （二）另據證人丁○○證稱：八十八年五月五日當天早上，伊正要去農會辦事，被
        上訴人打電話給伊說張耀澄要借二十萬元，所以伊到台東地區農會領了四十
        八萬元，將其中的二十萬元交給張耀澄，伊在上次開庭後有回去整理資料，
        所以可以確定錢是在八十八年五月五日當天交給張耀澄云云（見本院九十年
        十二月十二日言詞辯論筆錄），而被上訴人亦不否認丁○○係在八十八年五
        月五日交付二十萬元借款予張耀澄，惟張耀澄因Ｂ型肝炎併肝硬化、肝癌、
        肝昏迷、食道靜脈瘤及急性肺水腫等病症，於八十八年五月四日至財團法人
        佛教慈濟綜合醫院住院治療，於同年月七日才因病危自動出院，有診斷證明
        書附卷可稽，是張耀澄於八十八年五月五日應在花蓮住院治療，不可能在被
        上訴人位於台東的家中收取丁○○所交付之二十萬元，因此證人丁○○之證
        言洵無足採，被上訴人復無法舉出其他證據以證明張耀澄收受借款之事實，
        是被上訴人之主張不能採信，揆諸首揭最高法院決議說明，被上訴人主張上
        訴人應負該四張支票之票據責任並無理由。
陸、綜上所述，張耀澄開立系爭支票交付予訴外人甲○○及丁○○時，既無原因關係
    存在，雖甲○○及丁○○以委任取款為目的再將系爭支票交付予被上訴人，被上
    訴人固可以自己名義行使票據權利，惟上訴人仍得以上開對抗甲○○及丁○○之
    抗辯事由對抗被上訴人，是被上訴人主張上訴人應負系爭支票之票據責任顯不足
    採。從而，被上訴人本於票據及繼承之法律關係，請求上訴人給付二十七萬一千
    元及自各該支票如附表所示提示日起均至清償日止，按年息百分之六計算之利息
    ，為無理由，應予駁回。原審判命上訴人如數給付，自有未洽。上訴意旨指摘原
    判決不當，求予廢棄改判，為有理由，自應由本院予以廢棄改判如主文第二項所
    示。
柒、據上論結，本件上訴為有理由，依民事訴訟法第四百三十六條之一第三項、第四
    百五十條、第七十八條，判決如主文。
中　　　華　　　民　　　國　　九十一　　年　　　一　　　月　　二十三　　日
                                        臺灣臺東地方法院民事庭
~B審判長法  　官　李昆曄
~B      法  　官　柯姿佐
~B      法  　官　魏于傑
右為正本係照原本作成
本件不得上訴
中　　　華　　　民　　　國　　九十一　　年　　　一　　　月　　二十三　　日
~B法院書記官　李春菊
